【裁判字號】    99,上易,211
【裁判日期】    990519
【裁判案由】    妨害自由
【裁判全文】
臺灣高等法院高雄分院刑事判決         99年度上易字第211號
上  訴  人  臺灣高雄地方法院檢察署檢察官
被      告  甲○○
上列上訴人因被告妨害自由案件，不服臺灣高雄地方法院98年度
易字第1407號中華民國99年1 月25日第一審判決（起訴案號：臺
灣高雄地方法院檢察署97年度偵續字第349 號），提起上訴，本
院判決如下：
    主  文
上訴駁回。
    理  由
一、公訴意旨略以：被告甲○○曾受李銘松委任代為處理李銘松
    所有位於高雄市○○區○○街32號房屋（下稱本案房屋）之
    點交及修繕事宜，該屋係李銘松向邱鑾所購買，仍由告訴人
    乙○○使用中。詎甲○○於民國96年4 月13日14時許即尚未
    點交該屋前，經同在現場之乙○○明示拒絕後，猶基於以強
    暴妨害人行使權利之犯意，於拆除該屋鐵捲門（應為鐵捲門
    之鐵柱、鐵鍊，理由後述）後即強行進入，因認被告涉犯刑
    法第304 條第1 項之強制罪嫌云云。
二、按犯罪事實，應依證據認定之，無證據不得認定犯罪事實；
    又不能證明被告犯罪者，應諭知無罪之判決；刑事訴訟法第
    154 條第2 項、第301 條第1 項分別定有明文。次按認定不
    利於被告之證據須依積極證據，苟積極證據不足為不利於被
    告事實之認定，即應為有利被告之認定，更不必有何有利之
    證據；又犯罪事實之認定，應憑證據，如無相當之證據，或
    證據不足以證明，自不得以推測或擬制之方法，以為裁判之
    基礎；最高法院30年上字第816 號判例、40年台上字第86號
    判例可資參照。刑法第304 條之以強暴、脅迫妨害人行使權
    利罪，須以加害或以加害之旨通知他人而使人心生畏懼，以
    影響其意思決定之自由，為其成立要件。（最高法院71年度
    台非字第8 號判決）。換言之，刑法第304 條第1 項之強制
    罪，須行為人以直接、間接對於他人行使有形力，致對他人
    身體產生強烈影響之強暴方式，或以現實之惡害通知他人之
    脅迫手段，而使他人行無義務之事或妨害他人行使權利，始
    得成立，如未對被害人實施強暴脅迫，即不構成該罪。
三、又本件公訴意旨固有記載被告「強行進入」等詞，然並未有
    起訴被告侵入住宅罪，亦經原審法院於99年1 月11日審判時
    闡明並經公訴人當庭表明確認在卷，此有當日原審審判筆錄
    附卷可稽（原審卷第57頁），合先敘明。又起訴書犯罪日期
    原記載96年3 月14日，嗣經公訴人已於原審當庭亦更正為96
    年4 月13日，且依照告訴人之告訴狀，亦係針對96年4 月13
    日，故此部分顯起訴書對案發日期之誤載，自應以96年4 月
    13日為本件審理之範圍，亦附敘明。
四、本件公訴意旨認被告甲○○涉有強制罪嫌云云，無非係以告
    訴人乙○○之指訴、證人邱鑾、李銘松、莊家仁、陳正訓等
    人之證述為其主要論據。惟訊據被告甲○○固坦承有於96年
    4 月13日下午2 時許，僱工前往案發現場拆除本案房屋之鐵
    捲門之鐵柱及鐵鍊等情，惟堅決否認有何當場有對乙○○施
    以強暴脅迫之行為，並辯稱：當天是拆完本案房屋之鐵柱及
    鐵鍊後，乙○○才來到現場等語。
五、經查本案房屋原係告訴人乙○○使用中，而由原屋之所有權
    人邱鑾售予李銘松，並已完成所有權移轉登記之事實，業據
    證人邱鑾、李銘松分別於偵訊供明在卷（偵四卷6-7 頁、偵
    四卷64頁）。另證人邱鑾復供稱：同愛街32號（即本案房屋
    ）原是要賣給乙○○，因其都沒有拿錢出來，所以後來才改
    賣給李銘松等語（偵四卷64頁），並有本件不動產買賣契約
    書（出賣人：邱鑾；承買人：李銘松；立約日：95.09.29）
    及土地登記申請書（偵四卷59頁、18-21 頁）在卷可按。又
    被告係受李銘松委任代為處理點交、修繕事宜之事實，業據
    證人李銘松供明在卷，而本件被告於96年4 月13日下午2 時
    許，僱工前往案發現場拆除本案房屋鐵捲門之鐵柱及鐵鍊後
    ，告訴人乙○○始趕到現場之事實，亦據告訴人即證人乙○
    ○已於原審證述在卷，並證稱：（96年4 月13日下午2 時整
    你人在何處？）我本來在辦公室後來到同愛街32號本案房屋
    處。（你到時鐵捲門拆了沒？）4 月13日沒有拆鐵捲門，是
    拆兩道門之間的鐵柱及鐵鍊，我到的時候已經拆掉了，鐵捲
    門是直至4 月22日才拆走的…（被告有無將拆掉的鐵柱、鐵
    鍊拿走？）他有拿到隔壁存放在同愛街34號，他向隔壁的34
    號借電及工具，拆完之後就放在那邊等語（你到現場時，被
    告人在屋內還是屋外？）我到現場的時候被告已經在屋內、
    屋外走來走去。（96年4 月13日被告有無對你施用暴力或脅
    迫你？）他有跟我大吵，說房子是他的，他可以拆，他要怎
    麼拆是他的權利，如果我認為有什麼不妥當我可以去告他，
    大致上是類似這樣子的話等語（原審卷59頁），核與被告上
    開所辯：當天是拆完本案房屋鐵捲門之鐵柱、鐵鍊後，乙○
    ○才來到現場等語相符，足見被告當日僱工拆除本案房屋鐵
    捲門之鐵柱及鐵鍊時（公訴意旨誤認當時係拆除本案房屋鐵
    捲門），告訴人乙○○尚未到現場之事實，應可確認。故縱
    令被告於拆除本案房屋鐵捲門之鐵柱及鐵鍊後，始與趕到現
    場之告訴人有發生言語上之爭執，然亦屬於拆除後，告訴人
    與被告雙方因拆卸鐵捲門之鐵柱、鐵鍊後所衍生之口角，是
    被告既於本件拆卸鐵捲門之鐵柱、鐵鍊之過程既未有何證據
    足證對告訴人乙○○施以強暴或脅迫之行為，故其所為尚與
    刑法第304 條強制罪之構成要件不符，自難對其遽以該罪相
    繩。又證人莊家仁於偵訊雖另證稱：（同愛街32號的房子是
    否由告訴人乙○○佔有當中？）目前是空屋等語（偵四卷55
    頁）及證人陳正訓於警詢證稱：（甲○○於96年04月13日下
    午14時許，進入高雄市○○區○○街32號時你是否在場？）
    沒有等語（偵一卷39-40 頁），惟其上開2 證人之證詞，既
    均無法作為直接認定被告是否涉有本件強制罪之依據，故自
    難僅憑莊家仁、陳正訓分別於警詢或偵訊之上開供述，作為
    認定被告犯有本件強制罪之證據。
六、綜上所述，本件公訴意旨所舉之告訴人乙○○之指、證述及
    證人邱鑾、李銘松、莊家仁、陳正訓等人之證述，既均不足
    以證明被告涉犯強制罪嫌。此外，復無其他積極證據足以證
    明被告有何其他犯行，既不能證明被告犯罪，揆諸前開規定
    及判決說明，自應為其無罪之諭知。
七、原審以不能證明被告甲○○犯強制罪，而為其無罪之諭知，
    核無違誤；檢察官猶執前詞，指摘原判決不當，為無理由，
    應予駁回。
據上論斷，應依刑事訴訟法第368條，判決如主文。
本案經檢察官陳建年到庭執行職務。
中    華    民    國    99    年    5    月    19    日
                    刑事第十庭  審判長法  官 陳中和
                                      法  官 林水城
                                      法  官 李政庭
以上正本證明與原本無異。
本判決不得上訴。
中    華    民    國    99    年    5    月    19    日
                                      書記官 周青玉

司法院資訊處製作；財團法人民間司法改革基金會備份。
